【裁判字號】    97,交聲,2616
【裁判日期】    971024
【裁判案由】    聲明異議
【裁判全文】
臺灣臺中地方法院交通事件裁定        97年度交聲字第2616號
原處分機關  交通部公路總局臺中區監理所臺中市監理站
異  議  人
即受處分人  甲○○
上列異議人即受處分人因違反道路交通管理處罰條例案件，對於
交通部公路總局臺中區監理所臺中市監理站於民國97年9月12日
所為之處分（原處分案號：裁監稽違字第裁61-GE0000000號），
聲明異議，本院裁定如下：
    主    文
異議駁回。
    理    由
一、原處分意旨略以：異議人即受處分人甲○○於民國97年8月2
    6日上午6時45分許，騎乘車牌號碼PV9－953號重型機車，未
    戴安全帽，於行經臺中市○○路與國光路口時，為臺中市警
    察局第三分局正義派出所員警以中市警交字第GE0000000號
    舉發違反道路交通管理事件通知單掣單舉發有「騎乘機車未
    戴安全帽行駛道路」之違規，違規單通知聯由警方交付，異
    議人於97年8月28日向舉發機關提出申訴，經舉發機關於97
    年9月2日中分三交字第0970023833號函覆以「本案（中市警
    交字第GE0000000號）違規單，係何君於97年8月26日6時45
    分在本市○○路與國光路口，因騎乘機車未戴安全帽，違反
    道路交通管理處罰條例第三十一條第一項第六款舉發在案。
    惟何君因患有頭部宿疾症狀，騎乘機車戴安全帽易導致頭痛
    問題，經署立臺中醫院97年8月27日診斷證明書，證明其頭
    部確實無法戴安全帽；有關中市警交字第GE0000000號舉發
    單，建請貴站依權責卓處。」，本站視異議人駕籍違規查詢
    報表知異議人前於96年4月14日曾遭舉發第GD0000000號「未
    戴安全帽條款」違規案，業經舉發機關參酌署立臺中醫院96
    年4月18日診斷證明書，予以同意撤銷並建請不騎乘機車為
    宜，今再騎乘機車為警舉發相同條款，異議人僅附97年8月2
    7日臺中醫院診斷證明書之醫師囑言「…建議避免。」要求
    免罰本案，依交通部86年5月5日交路86字第022620號函示「
    …於行為人不能舉證證明自己無過失時，即應受處罰…」，
    本站謹依舉發之違規事實裁處，以97年9月12日裁監稽違字
    第裁61-GE0000000號裁決書，依違反道路交通管理處罰條例
    第三十一條第六項規定裁處罰鍰新臺幣 (下同)500 元等語
    。
二、異議意旨則以：為不服臺中市監理站裁罰，因監理站職員曾
    要求受罰人至醫院開立醫院證明，事後又說警察局未明確行
    文裁示有同意撤銷之意，其單位無裁量權，只好裁罰云云，
    受罰人實無法配戴安全帽，因重壓頭部會產生眩暈，反而會
    造成危險的立即性摔倒，實不宜配戴，有醫院開立之證明等
    語云云。
三、按機器腳踏車駕駛人或附載座人未依規定戴安全帽者，處駕
    駛人新臺幣五百元罰鍰，道路交通管理處罰條例第三十一條
    第六項定有明文。經查：
（一）異議人於前揭時地因騎乘車牌號碼PV9—953號重型機車未
      依規定戴安全帽，為警攔停掣單舉發等事實，為異議人所
      不否認，並有臺中市警察局97年8月26日中市警交字第GE0
      000000號舉發違反道路交通管理事件通知單移送聯、交通
      部公路總局臺中區監理所臺中監理站97年9月12日裁監稽
      違字第裁61-GE0000000號裁決書影本各一件附卷可稽。是
      以，異議人確有於前述時地騎乘機車未依規定戴安全帽之
      違規事實，要屬無疑。異議人雖辯稱無法配戴安全帽，因
      重壓頭部，會產生眩暈，反而會造成危險的立即性摔倒，
      實不宜配戴云云，並提出衛生署臺中醫院診斷證明書一份
      為證，然異議人既經衛生署臺中醫院診斷有緊張性頭痛、
      眩暈、其他失眠、腕隧道徵候群，醫師囑言「病患因上述
      疾病導致戴帽子會引發頭痛，建議避免。」，則異議人既
      有醫囑避免戴帽，即亦應避免依法令應戴安全帽之交通參
      與行為，蓋騎乘機車固為方便的交通工具，但並非唯一而
      不可取代的交通工具，且異議人前於96年4月14日即因相
      同違規情形，經申訴後由舉發機關參酌署立臺中醫院96年
      4月18日診斷證明書同意撤銷舉發，並建議不騎乘機車為
      宜，亦有臺中市警察局第三分局96年4月20日中分三交字
      第0960010373號函在卷可稽，顯見異議人因上述疾病導致
      戴帽子會引發頭痛之情形已持續一年以上而成宿疾，且未
      有任何改善，則異議人在96年間因相同之違規舉發經撤銷
      後，原本即應知所警惕並避免騎乘機車，此番又在明知病
      情並未改善之情形下，漠視法律規範之戒命應為，復又未
      依規定戴安全帽即騎乘機車上路，則異議人之辯詞，自係
      將戴安全帽會導致頭痛之個人因素，合法化為可以不遵守
      交通安全法規之藉口，既乏所據，亦無理由。
（二）至於原處分機關援引交通部86年5月5日交路86字第022620
      號「…於行為人不能舉證證明自己無過失時，即應受處罰
      …」之函示，認為予以裁罰的理由，係因異議人不能舉證
      證明自己無過失云云之移送意見，應係對行政罰之責任要
      件內涵有所誤解，本件異議人明知騎乘機車應依規定戴安
      全帽，仍未依規定戴安全帽騎乘機車上路之故意責任明確
      ，且行政罰法於94年2月5日公布施行後，依該法第七條第
      一項：「違反行政法上義務之行為非出於故意或過失者，
      不予處罰。」之規定，其意旨即在要求行政機關須以人民
      有故意或過失，始得予以裁處行政罰，同時，不得再任意
      以推定過失之方式，將無過失之舉證責任交由行為人負擔
      ，而須由行政機關本身負起證明行為人有故意或過失之責
      任。因此；交通部前開函示已無適用及參考之餘地，則原
      處分機關予以裁罰之結論固無不當，惟就理由之構成容有
      誤認，併此敘明。
（三）綜上所述，異議人確有騎乘機車未依規定戴安全帽之違規
      行為甚明。從而，原處分機關依道路交通管理處罰條例第
      三十一條第六項規定，裁處異議人罰鍰500元，依法並無
      違誤。是本件異議為無理由，應予駁回。
四、據上論斷，應依道路交通案件處理辦法第十九條，裁定如主
    文。
中    華    民    國    97    年    10    月    24    日
                  交通法庭    法  官  巫淑芳
上正本證明與原本無異。
如不服本裁定，應於送達後五日內，向本院提出抗告狀。
                              書記官  王麗麗
中    華    民    國    97    年    10    月    24    日


司法院資訊處製作；財團法人民間司法改革基金會備份。
